ACORDAO-COMPLETO-2474254

ACÓRDÃO 9458/2021 ATA 24/2021 - PRIMEIRA CÂMARA

VISTOS, relatados e discutidos estes autos de tomada de contas especial instaurada pelo Fundo Nacional de Desenvolvimento da Educação (FNDE) , em razão da omissão no dever de prestar contas dos recursos repassados ao município de São Gonçalo/RJ, no exercício 2016, para a execução do Programa Nacional de Inclusão de Jovens (Projovem Urbano) .
ACORDAM os ministros do Tribunal de Contas da União, reunidos em sessão da 1ª Câmara, ante as razões expostas pelo relator, em:
9.1. considerar revel, para todos os efeitos, nos termos do art. 12, § 3º, da Lei 8.443/1992, o Sr. Neilton Mulim da Costa, dando-se prosseguimento ao processo;
9.2. julgar irregulares as contas do Sr. Neilton Mulim da Costa, com fundamento no art. 16, III, "a" e "c", da Lei 8.443/1992, e condená-lo ao pagamento das quantias a seguir especificadas, atualizadas monetariamente e acrescidas de juros de mora, calculados a partir das datas especificadas até a data do efetivo recolhimento, fixando o prazo de 15 (quinze) dias, a contar da notificação, para que comprove, perante o Tribunal (art. 214, III, "a", do RI/TCU) , o recolhimento da dívida aos cofres do Fundo Nacional de Desenvolvimento da Educação, na forma da legislação em vigor:
	Valor histórico (R$) 
	Data de ocorrência

	384.365,55
	15/1/2016

	199.584,00
	6/4/2016

	214.137,00
	8/7/2016

	156.061,50
	10/8/2016

9.3. aplicar ao Sr. Neilton Mulim da Costa, com fundamento no art. 57 da Lei 8.443/1992, c/c art. 267 do RI/TCU, multa no valor de R$ 260.000,00 (duzentos e sessenta mil reais) , fixando prazo de 15 (quinze) dias, a contar da notificação, para que comprove, perante este Tribunal (art. 214, III, "a", do RI/TCU) , o recolhimento da dívida aos cofres do Tesouro Nacional, atualizada monetariamente desde a data do presente  acórdão até a do efetivo recolhimento, se for paga após o vencimento, na forma da legislação em vigor; 
9.4. autorizar, desde logo, nos termos do art. 28, II, da Lei 8.443/1992, a cobrança judicial da dívida, caso não atendidas as notificações;
9.5. autorizar, desde já, caso requerido, o parcelamento da dívida em até 36 (trinta e seis) parcelas mensais, nos termos do art. 217 do RI/TCU, com a incidência sobre cada parcela dos devidos encargos legais até o efetivo pagamento, com esclarecimento ao responsável de que a falta de pagamento de qualquer parcela importará no vencimento antecipado do saldo devedor (§ 2º do art. 217 do RI/TCU) ;
9.6. em cumprimento ao disposto no § 3º do art. 16 da Lei 8.443/1992, remeter cópia desta deliberação à Procuradoria da República no Estado do Rio de Janeiro, para a adoção das medidas que entender cabíveis.

Tomada de contas especial instaurada em razão da omissão no dever de prestar contas dos recursos repassados, no exercício 2016, para a execução do Programa Nacional de Inclusão de Jovens (Projovem Urbano).

Primeira Câmara

Município de São Gonçalo/RJ.

3. Responsável/Interessado:
3.1. Responsável: Neilton Mulim da Costa (XXX.368.647-XX).
3.2. Interessado: Fundo Nacional de Desenvolvimento da Educação (FNDE).

13.1. Ministros presentes: Walton Alencar Rodrigues (Presidente), Benjamin Zymler e Jorge Oliveira.
13.2. Ministro-Substituto convocado: Augusto Sherman Cavalcanti.
13.3. Ministro-Substituto presente: Weder de Oliveira (Relator).

WEDER DE OLIVEIRA

Transcrevo, com ajustes de forma, a instrução elaborada pela Secretaria de Controle Externo de Tomada de Contas Especial (SecexTCE) [footnoteRef:2]: [2:  Peças 48-50.] 
"INTRODUÇÃO
1.  Cuidam os autos de tomada de contas especial instaurada pelo Fundo Nacional de Desenvolvimento da Educação, em desfavor de Neilton Mulim da Costa, em razão de omissão no dever de prestar contas dos recursos recebidos por força do Projovem Urbano, no exercício de 2016.
HISTÓRICO
2.  Em 11/12/2018, com fundamento na IN/TCU 71/2012, alterada pela IN/TCU 76/2016 e DN/TCU 155/2016, o dirigente da instituição Fundo Nacional de Desenvolvimento da Educação autorizou a instauração da tomada de contas especial (peça 1) . O processo foi registrado no sistema e-TCE com o número 3939/2019.
3.  Os recursos repassados pelo FNDE ao município de São Gonçalo/RJ, no âmbito do Projovem Urbano - exercício 2016, totalizaram R$ 954.148,05 (peça 2) . 
4.  O fundamento para a instauração da tomada de contas especial, conforme consignado na matriz de responsabilização elaborada pelo tomador de contas, foi a constatação da seguinte irregularidade: 
'Não comprovação da boa e regular aplicação dos recursos federais repassados à prefeitura municipal de São Gonçalo/RJ, em face da omissão no dever de prestar contas dos valores transferidos, no âmbito do Projovem Urbano, no exercício de 2016, cujo prazo encerrou-se em 30/9/2017.'
5.  O responsável arrolado na fase interna foi devidamente comunicado e, diante da ausência de justificativas suficientes para elidir a irregularidade e da não devolução dos recursos, instaurou-se a tomada de contas especial.
6.  No relatório (peça 18) , o tomador de contas concluiu que o prejuízo importaria no valor original de R$ 954.148,05, imputando-se a responsabilidade a Neilton Mulim da Costa, prefeito municipal, no período de 1/1/2013 a 31/12/2016, na condição de gestor dos recursos. 
7.  Cumpre destacar que não há que se falar em corresponsabilidade, visto que apesar do prazo para prestação de contas ter se encerrado em 30/9/2017, durante o período de gestão do sucessor, este adotou as medidas legais de resguardo ao erário, conforme Representação protocolizada junto ao Ministério Público Federal. A documentação em questão foi considerada suficiente pela Procuradoria Federal no FNDE - PROFE como comprovação da adoção das referidas medidas (peça 13) .
8.  Em 6/11/2019, a Controladoria-Geral da União emitiu o relatório de auditoria (peça 20) , em concordância com o relatório do tomador de contas. O certificado de auditoria e o parecer do dirigente do órgão de controle interno concluíram pela irregularidade das presentes contas (peças 21 e 22) .
9.  Em 25/11/2019, o ministro responsável pela área atestou haver tomado conhecimento das conclusões contidas no relatório e certificado de auditoria, bem como do parecer conclusivo do dirigente do órgão de controle interno, manifestando-se pela irregularidade das contas, e determinou o encaminhamento do processo ao Tribunal de Contas da União (peça 23) .
10.  Na instrução inicial (peça 27) , analisando-se os documentos nos autos, concluiu-se pela necessidade de realização de citação e audiência para as seguintes irregularidades: 
10.1.  Irregularidade 1: não comprovação da boa e regular aplicação dos recursos federais repassados ao município de São Gonçalo/RJ, em face da omissão no dever de prestar contas dos valores transferidos, no âmbito do Projovem Urbano, no exercício de 2016, cujo prazo encerrou-se em 30/9/2017.
10.1.1.  Evidências da irregularidade: Informação nº 4202/2018/SEOPC/COPRA/CGAPC/DIFIN-FNDE (peça 8) , Relatório de TCE nº 840/2018 - DIREC/COTCE/CGAPC/DIFIN-FNDE/MEC (peça 18) .
10.1.2.  Normas infringidas: art. 37, caput, c/c o art. 70, parágrafo único, da Constituição da República Federativa do Brasil; art. 93, do Decreto-lei 200/1967; art. 66, do Decreto 93.872/1986; Resolução CD/FNDE nº 8, de 16/04/2014.
10.1.3.  Débitos relacionados ao responsável Neilton Mulim da Costa:
	Data de ocorrência
	Valor histórico (R$) 

	15/1/2016
	384.365,55

	6/4/2016
	199.584,00

	8/7/2016
	214.137,00

	10/8/2016
	156.061,50

10.1.4.  Cofre credor: Fundo Nacional de Desenvolvimento da Educação.
10.1.5.  Responsável: Neilton Mulim da Costa.
10.1.5.1.  Conduta: não demonstrar a boa e regular aplicação dos recursos federais recebidos e geridos por meio do instrumento em questão, no exercício de 2016, em face da omissão na prestação de contas, cujo prazo encerrou-se em 30/9/2017.
10.1.5.2.  Nexo de causalidade: a conduta descrita impediu o estabelecimento do nexo causal entre as possíveis despesas efetuadas com os recursos recebidos, no âmbito do instrumento em questão, no exercício de 2016.
10.1.5.3.  Culpabilidade: não há excludentes de ilicitude, de culpabilidade e de punibilidade; é razoável supor que o responsável tinha consciência da ilicitude de sua conduta; era exigível conduta diversa da praticada, qual seja, desincumbir-se do seu dever por meio da apresentação da prestação de contas no prazo e forma devidos. 
10.1.6.  Encaminhamento: citação.
10.2.  Irregularidade 2: não disponibilização das condições materiais mínimas e necessárias para que o seu sucessor pudesse apresentar a prestação de contas do Projovem Urbano, no exercício de 2016, cujo prazo encerrou-se em 30/9/2017.
10.2.1.  Evidências da irregularidade: Informação nº 4202/2018/SEOPC/COPRA/CGAPC/DIFIN-FNDE (peça 8) , Relatório de TCE nº 840/2018 - DIREC/COTCE/CGAPC/DIFIN-FNDE/MEC (peça 18) .
10.2.2.  Normas infringidas: art. 37, caput, c/c o art. 70, parágrafo único, da Constituição da República Federativa do Brasil; art. 93, do Decreto-lei 200/1967; art. 66, do Decreto 93.872/1986; Resolução CD/FNDE nº 8, de 16/04/2014.
10.2.3.  Responsável: Neilton Mulim da Costa.
10.2.3.1.  Conduta: não disponibilizar as condições materiais mínimas e necessárias para que o seu sucessor pudesse apresentar a prestação de contas.
10.2.3.2.  Nexo de causalidade: a conduta descrita impediu o estabelecimento do nexo causal entre as possíveis despesas efetuadas com os recursos recebidos, no âmbito do instrumento em questão, no exercício de 2016.
10.2.3.3.  Culpabilidade: não há excludentes de ilicitude, de culpabilidade e de punibilidade; é razoável supor que o responsável tinha consciência da ilicitude de sua conduta; era exigível conduta diversa da praticada, qual seja, desincumbir-se do seu dever por meio da apresentação da prestação de contas no prazo e forma devidos. 
10.2.4.  Encaminhamento: audiência.
11.  Em cumprimento ao pronunciamento da unidade (peça 29) , foram efetuadas citação e audiência do responsável, nos moldes adiante:
a)    Neilton Mulim da Costa - promovida a citação e audiência do responsável, conforme delineado adiante:
	Comunicação: Ofício 1432/2020 - Seproc (peça 31) 
Data da Expedição: 4/2/2020
Data da Ciência: não houve (Não procurado) (peça 32) 
Observação: Ofício enviado para o endereço do responsável, conforme pesquisa na base de dados no sistema da Receita Federal, custodiada pelo TCU.
	
	Comunicação: Ofício 15306/2020 - Seproc (peça 34) 
Data da Expedição: 21/4/2020
Data da Ciência: não houve (Mudou-se) (peça 36) 
Observação: Ofício enviado para o endereço do responsável, conforme pesquisa na base de dados no sistema do Renach, custodiada pelo TCU (peça 33) .
	
	Comunicação: Ofício 15307/2020 - Seproc (peça 35) 
Data da Expedição: 21/4/2020
Data da Ciência: não houve (Outros) 
Observação: Ofício enviado para o endereço do responsável, conforme pesquisa na base de dados no sistema da Receita Federal, custodiada pelo TCU (peça 33) .
	
	Comunicação: Ofício 40814/2020 - Seproc (peça 37) 
Data da Expedição: 13/8/2020
Data da Ciência: não houve (Mudou-se) (peça 38) 
Observação: Ofício enviado para o endereço do responsável, conforme pesquisa na base de dados nos sistemas corporativos do TCU, custodiada pelo TCU (peça 33) .
	
	Comunicação: Ofício 47921/2020 - Seproc (peça 40) 
Data da Expedição: 15/9/2020
Data da Ciência: não houve (Outros) (peça 41) 
Observação: Ofício enviado para o endereço do responsável, conforme pesquisa na base de dados no sistema da Receita Federal, custodiada pelo TCU (peça 39) .
	
	Comunicação: Edital 1980/2020 - Seproc (peça 43) 
Data da Publicação: 10/12/2020
Fim do prazo para a defesa: 26/12/2020
	
12.  Conforme Despacho de Conclusão das Comunicações Processuais (peça 45) , as providências inerentes às comunicações processuais foram concluídas. 
13.  Transcorrido o prazo regimental, o responsável Neilton Mulim da Costa permaneceu silente, devendo ser considerado revel, nos termos do art. 12, § 3º, da Lei 8.443/1992.
ANÁLISE DOS PRESSUPOSTOS DE PROCEDIBILIDADE DA IN/TCU 71/2012
Avaliação de Viabilidade do Exercício do Contraditório e Ampla Defesa
14.  Verifica-se que não houve o transcurso de mais de dez anos desde o fato gerador sem que tenha havido a notificação do responsável pela autoridade administrativa federal competente (art. 6º, II, c/c art. 19 da IN/TCU 71/2012, modificada pela IN/TCU 76/2016) , uma vez que o fato gerador da irregularidade sancionada ocorreu em 1/10/2017, haja vista que o vencimento do prazo para prestação de contas deu-se em 30/9/2017, e o responsável foi notificado sobre as irregularidades pela autoridade administrativa competente conforme abaixo:
14.1.  Neilton Mulim da Costa, por meio do ofício acostado à peça 9, recebido em 22/8/2018, conforme AR (peça 10) .
Valor de Constituição da TCE
15.  Verifica-se, ainda, que o valor atualizado do débito apurado (sem juros) em 1/1/2017 é de R$ 991.301,90, portanto superior ao limite mínimo de R$ 100.000,00, na forma estabelecida conforme os arts. 6º, I, e 19 da IN/TCU 71/2012, modificada pela IN/TCU 76/2016. 
OUTROS PROCESSOS/DÉBITOS NOS SISTEMAS DO TCU COM OS MESMOS RESPONSÁVEIS
16.  Informa-se que foi encontrado processo no Tribunal com o mesmo responsável:
	Responsável
	Processos

	Neilton Mulim da Costa
	Processo 002.530/2016-3 [TCE, aberto]
Processo 005.976/2021-9 [CBEX, aberto]
Processo 036.538/2019-1 [TCE, aberto]
Processo 006.223/2021-4 [CBEX, aberto]
Processo 021.287/2020-1 [TCE, aberto]
Processo 025.562/2018-5 [TCE, aberto]
Processo 033.962/2019-7 [TCE, aberto]
Processo 028.318/2019-6 [TCE, aberto]
Processo 006.224/2021-0 [CBEX, aberto]
Processo 039.261/2020-4 [TCE, aberto]
Processo 017.037/2020-4 [TCE, aberto]

17.  A tomada de contas especial está, assim, devidamente constituída e em condição de ser instruída.
EXAME TÉCNICO
Da validade das notificações:
18.  Preliminarmente, cumpre tecer breves considerações sobre a forma como são realizadas as comunicações processuais no TCU. A esse respeito, destacam-se o art. 179, do RI/TCU (Resolução 155, de 4/12/2002) e o art. 4º, III, § 1º, da Resolução TCU 170, de 30 de junho de 2004, in verbis:
'Art. 179. A citação, a audiência ou a notificação, bem como a comunicação de diligência, farse-ão:
I - mediante ciência da parte, efetivada por servidor designado, por meio eletrônico, fac-símile, telegrama ou qualquer outra forma, desde que fique confirmada inequivocamente a entrega da comunicação ao destinatário;
II - mediante carta registrada, com aviso de recebimento que comprove a entrega no endereço do destinatário;
III - por edital publicado no Diário Oficial da União, quando o seu destinatário não for localizado
 (...) 
Art. 3º As comunicações serão dirigidas ao responsável, ou ao interessado, ou ao dirigente de órgão ou entidade, ou ao representante legal ou ao procurador constituído nos autos, com poderes expressos no mandato para esse fim, por meio de:
I - correio eletrônico, fac-símile ou telegrama;
II - servidor designado;
III - carta registrada, com aviso de recebimento;
IV - edital publicado no Diário Oficial da União, quando o seu destinatário não for localizado, nas hipóteses em que seja necessário o exercício de defesa.
Art. 4º. Consideram-se entregues as comunicações:
I - efetivadas conforme disposto nos incisos I e II do artigo anterior, mediante confirmação da ciência do destinatário;
II - realizadas na forma prevista no inciso III do artigo anterior, com o retorno do aviso de recebimento, entregue comprovadamente no endereço do destinatário;
III - na data de publicação do edital no Diário Oficial da União, quando realizadas na forma prevista no inciso IV do artigo anterior.
§ 1º O endereço do destinatário deverá ser previamente confirmado mediante consulta aos sistemas disponíveis ao Tribunal ou a outros meios de informação, a qual deverá ser juntada ao respectivo processo. (...) '
19.  Bem se vê, portanto, que a validade da citação via postal não depende de que o aviso de recebimento seja assinado pelo próprio destinatário da comunicação, o que dispensa, no caso em tela, a entrega do AR em 'mãos próprias'. A exigência da norma é no sentido de o Tribunal verificar se a correspondência foi entregue no endereço correto, residindo aqui a necessidade de certeza inequívoca.
20.  Não é outra a orientação da jurisprudência do TCU, conforme se verifica dos julgados a seguir transcritos:
'São válidas as comunicações processuais entregues, mediante carta registrada, no endereço correto do responsável, não havendo necessidade de que o recebimento seja feito por ele próprio.' (Acórdão 3648/2013-TCU-Segunda Câmara, relator min. José Jorge) ;
'É prescindível a entrega pessoal das comunicações pelo TCU, razão pela qual não há necessidade de que o aviso de recebimento seja assinado pelo próprio destinatário. Entregandose a correspondência no endereço correto do destinatário, presume-se o recebimento da citação.' (Acórdão 1019/2008-TCU-Plenário, relator min. Benjamin Zymler) ;
'As comunicações do TCU, inclusive as citações, deverão ser realizadas mediante Aviso de Recebimento - AR, via Empresa Brasileira de Correios e Telégrafos, bastando para sua validade que se demonstre que a correspondência foi entregue no endereço correto.' (Acórdão 1526/2007-TCU-Plenário, relator min. Aroldo Cedraz) .
21.  A validade do critério de comunicação processual do TCU foi referendada pelo Supremo Tribunal Federal, nos termos do julgamento do MS-AgR 25.816/DF, por meio do qual se afirmou a desnecessidade da ciência pessoal do interessado, entendendo-se suficiente a comprovação da entrega do 'AR' no endereço do destinatário:
'Ementa: agravo regimental. Mandado de segurança. Desnecessidade de intimação pessoal das decisões do tribunal de contas da união. art. 179 do regimento interno do TCU. Intimação do ato impugnado por carta registrada, iniciado o prazo do art. 18 da lei nº 1.533/51 da data constante do aviso de recebimento. Decadência reconhecida. Agravo improvido.
O envio de carta registrada com aviso de recebimento está expressamente enumerado entre os meios de comunicação de que dispõe o Tribunal de Contas da União para proceder às suas intimações.
O inciso II do art. 179 do Regimento Interno do TCU é claro ao exigir apenas a comprovação da entrega no endereço do destinatário, bastando o aviso de recebimento simples.'
Da revelia do responsável Neilton Mulim da Costa
22.  No caso vertente, a citação do responsável (Neilton Mulim da Costa) se deu em endereços provenientes de pesquisas de endereços realizadas pelo TCU (vide item 10 acima) , porquanto, devido ao insucesso de realizar a citação em endereços constantes na base de dados da Receita custodiada pelo TCU, buscou-se a notificação em endereços provenientes das bases de dados públicas custodiadas pelo TCU (Renach) , das bases de dados do próprio TCU e da base de dados da concessionária de energia elétrica (conforme relato à peça 42) . Destaque-se que no âmbito do TC Processo 028.318/2019-6, que trata de TCE referente ao PROJOVEM/2014 e que se encontra ainda pendente de julgamento, o responsável compareceu aos autos indicando na petição de alegações de defesa (peça 34 do TC Processo 028.318/2019-6) domicílio no endereço constante da base de dados do Sistema CPF da Receita Federal. Nestes autos, todavia, a notificação neste endereço não foi exitosa (peça 41) .
23.  Destarte, não tendo ficada comprovada a entrega dos ofícios citatórios nos endereços encontrados para o responsável, promoveu-se a sua notificação por edital publicado no Diário Oficial da União (peça 44) .
24.  Importante destacar que, antes de promover a citação por edital, para assegurar a ampla defesa, buscaram-se outros meios possíveis para localizar e citar o responsável, nos limites da razoabilidade, fazendo juntar aos autos informação comprobatória dos diferentes meios experimentados que restaram frustrados, tal como se demonstrou no item anterior da presente instrução (Acórdão 4851/2017-TCU-Primeira Câmara, relator min. Augusto Sherman) . Oportuno mencionar ainda que, nos autos do processo de TCE referente ao PROJOVEM/2013, julgado pelo Acórdão 8646/2020-TCU-Segunda Câmara - rel. Ministro Augusto Nardes, o Sr. Neilton Mulim da Costa teve suas contas julgadas irregulares e foi condenado à revelia porque também preferiu se manter silente. 
25.  Nos processos do TCU, a revelia não leva à presunção de que seriam verdadeiras todas as imputações levantadas contra os responsáveis, diferentemente do que ocorre no processo civil, em que a revelia do réu opera a presunção da verdade dos fatos narrados pelo autor (Acórdão 1009/2018-TCU-Plenário, relator min. Bruno Dantas; 2369/2013 - TCU - Plenário, relator min. Benjamin Zymler e 2449/2013 - TCU - Plenário, relator min. Benjamin Zymler) . Dessa forma, a avaliação da responsabilidade do agente não pode prescindir da prova existente no processo ou para ele carreada. 
26.  Ao não apresentar sua defesa, o responsável deixou de produzir prova da regular aplicação dos recursos sob sua responsabilidade, em afronta às normas que impõem aos gestores públicos a obrigação legal de, sempre que demandados pelos órgãos de controle, apresentar os documentos que demonstrem a correta utilização das verbas públicas, a exemplo do contido no art. 93 do Decreto-Lei 200/1967: 'Quem quer que utilize dinheiros públicos terá de justificar seu bom e regular emprego na conformidade das leis, regulamentos e normas emanadas das autoridades administrativas competentes.' 
27.  Mesmo as alegações de defesa não sendo apresentadas, considerando o princípio da verdade real que rege esta Corte, procurou-se buscar, em manifestações do responsável na fase interna desta Tomada de Contas Especial, se havia algum argumento que pudesse ser aproveitado a seu favor. 
28.  Os argumentos apresentados na fase interna (peça 7) não elidem as irregularidades apontadas.
29.  Em consulta aos sistemas corporativos do instaurador (SIGPC) , realizada na data de 24/2/2021, verifica-se que o responsável também não apresentou contas junto ao instaurador e continua inadimplente (peça 47) .
30.  Em se tratando de processo em que a parte interessada não se manifestou acerca das irregularidades imputadas, não há elementos para que se possa efetivamente aferir e reconhecer a ocorrência de boa-fé na conduta do responsável, podendo este Tribunal, desde logo, proferir o julgamento de mérito pela irregularidade das contas, conforme os termos dos §§ 2º e 6º do art. 202 do RI/TCU. (Acórdão 2064/2011-TCU-Primeira Câmara (relator min. Ubiratan Aguiar) , 6.182/2011-TCU-1ª Câmara (relator min. Weder de Oliveira) , 4.072/2010-TCU-1ª Câmara (relator min. Valmir Campelo) , 1.189/2009-TCU-1ª Câmara (relator min. Marcos Bemquerer) , 731/2008-TCU-Plenário (relator min. Aroldo Cedraz) .
31.  Dessa forma, o responsável Neilton Mulim da Costa deve ser considerado revel, nos termos do art. 12, § 3º, da Lei 8.443/1992, devendo as contas serem julgadas irregulares, condenando-o ao débito apurado e aplicando-lhe a multa prevista no art. 57 da Lei 8.443/1992.
Prescrição da Pretensão Punitiva
32.  Vale ressaltar que a pretensão punitiva do TCU, conforme Acórdão 1441/2016-TCU-Plenário, relator ' Benjamin Zymler, que uniformizou a jurisprudência acerca dessa questão, subordina-se ao prazo geral de prescrição indicado no art. 205 do Código Civil, que é de dez anos, contado da data de ocorrência da irregularidade sancionada, nos termos do art. 189 do Código Civil, sendo este prazo interrompido pelo ato que ordenar a citação, a audiência ou a oitiva do responsável.
33.  No caso em exame, não ocorreu a prescrição, uma vez que a irregularidade sancionada ocorreu em 1/10/2017, e o ato de ordenação da citação ocorreu em 24/1/2020.
Cumulatividade de multas 
34.  Quanto à possibilidade de aplicação cumulativa das multas dos arts. 57 e 58, I, da Lei 8.443/1992, ainda que seja adequada a realização de citação e audiência do responsável, por força do disposto no art. 209, § 4º, do RI/TCU, o Tribunal reconhece que existe relação de subordinação entre as condutas de 'não comprovação da aplicação dos recursos' e de 'omissão no dever de prestar contas', sendo a primeira consequência da segunda, o que enseja, na verificação das duas irregularidades, a aplicação da multa do art. 57, com o afastamento da multa do art. 58, I, em atenção ao princípio da absorção (Acórdão 9579/2015-TCU-Segunda Câmara, relator min. Vital do Rêgo; Acórdão 2469/2019-TCU-Primeira Câmara, relator min. Augusto Sherman) .
35.  Conforme leciona Cezar Bitencourt (Tratado de Direito Penal: parte geral - 8ª Edição - São Paulo: Saraiva, 2003. Pg. 565) , na absorção, ' (...) a pena do delito mais grave absorve a pena do delito menos grave, que deve ser desprezada'. Deste modo, a "omissão no dever de prestar contas", embora seja uma irregularidade autônoma, funciona como fase ou meio para a consecução da "não comprovação da aplicação dos recursos", havendo clara relação de interdependência entre essas condutas. Dessa forma, recaindo as duas ocorrências num mesmo gestor, deve prevalecer a pena do delito mais grave, qual seja, a multa do art. 57, da Lei 8.443/1992.
36.  No caso concreto, entende esta unidade técnica que a mesma linha de raciocínio se aplica à 'não comprovação da boa e regular aplicação dos recursos federais repassados em face da omissão no dever de prestar contas' porque, em última análise, a caracterização da situação de omissão decorreu diretamente da impossibilidade do sucessor poder apresentar a prestação de contas no prazo estabelecido devido ao não fornecimento por seu antecessor dos documentos necessários para tanto. Aliás, este é o pressuposto do entendimento consubstanciado na Súmula 230 do TCU, na parte em que possibilita o afastamento da responsabilidade do sucessor pela adoção de medidas de resguardo ao erário.
37.  Cumpre observar, ainda, que a conduta do responsável, consistente nas irregularidades "não comprovação da boa e regular aplicação dos recursos federais repassados em face da omissão no dever de prestar contas" e "não disponibilização das condições materiais mínimas e necessárias para que o seu sucessor pudesse apresentar a prestação de contas" (que deu causa à omissão justificada na prestação de contas pelo sucessor) , configura violação não só às regras legais, mas também aos princípios basilares da administração pública, eis que, em última análise, ocorre o comprometimento da necessária satisfação à sociedade sobre o efetivo emprego dos recursos públicos postos à disposição da municipalidade, por força do instrumento de repasse em questão.
38.  Nesses casos, em que fica evidente a falta de transparência do gestor, não há como afastar a possibilidade de que os recursos públicos federais transferidos ao município tenham sido desviados, a revelar grave inobservância de dever de cuidado no trato com a coisa pública, isto é, ato praticado com culpa grave, pois, na espécie, a conduta do responsável se distancia daquela que seria esperada de um administrador público minimante diligente, num claro exemplo de erro grosseiro a que alude o art. 28 do Decreto-lei 4.657/1942 (Lei de Introdução às Normas do Direito Brasileiro) , incluído pela Lei 13.655/2018 (Acórdão 1689/2019-TCU-Plenário, relator min. Augusto Nardes; Acórdão 2924/2018-TCU-Plenário, relator min. José Mucio Monteiro; Acórdão 2391/2018-TCU-Plenário, relator min. Benjamin Zymler) .
CONCLUSÃO
39.  Em face da análise promovida na seção 'Exame Técnico', verifica-se que o responsável Neilton Mulim da Costa não logrou comprovar a boa e regular aplicação dos recursos, instado a se manifestar, optou pelo silêncio, configurando a revelia, nos termos do § 3º, do art. 12, da Lei 8.443/1992. Ademais, inexistem nos autos elementos que demonstrem a boa-fé do responsável ou a ocorrência de outras excludentes de culpabilidade.
40.  Verifica-se também que não houve a prescrição da pretensão punitiva, conforme análise já realizada.
41.  Observa-se que, não obstante a conduta do Sr. Neilton Mulim da Costa possa ter concorrido decisivamente para a caracterização da omissão, uma vez que não há comprovação de que tenha cumprido com sua obrigação de disponibilizar as condições materiais mínimas e necessárias para que o seu sucessor pudesse apresentar a prestação de contas, fato é que o vencimento do prazo para essa prestação recaiu no mandato seguinte (em 30/9/2017) , quando já não estava mais à frente da administração municipal, razão por que o gestor deve ser responsabilizado, haja vista o teor da citação acima referida (item 9.1 desta instrução) , com fundamento no art. 16, III, 'b' e 'c', da Lei 8.443/1992.
42.  Tendo em vista que não constam dos autos elementos que permitam reconhecer a boa-fé do responsável, sugere-se que as suas contas sejam julgadas irregulares, nos termos do art. 202, § 6º, do RI/TCU, com a imputação do débito atualizado monetariamente e acrescido de juros de mora, nos termos do art. 202, § 1º do RI/TCU, descontado o valor eventualmente recolhido, com a aplicação da multa prevista no art. 57 da Lei 8.443/1992.
43.  Por fim, como não houve elementos que pudessem modificar o entendimento acerca das irregularidades em apuração, mantém-se a matriz de responsabilização presente na peça 26.
PROPOSTA DE ENCAMINHAMENTO
44.  Diante do exposto, submetemos os autos à consideração superior, propondo ao Tribunal:
a)   considerar revel o responsável Neilton Mulim da Costa, para todos os efeitos, dando-se prosseguimento ao processo, com fulcro no art. 12, § 3º, da Lei 8.443/1992; 
b)   julgar irregulares, nos termos dos arts. 1º, I, 16, III, b e c, da Lei 8.443/1992, c/c os arts. 19 e 23, III, da mesma Lei, as contas do responsável Neilton Mulim da Costa, condenando-o ao pagamento das importâncias a seguir especificadas, atualizadas monetariamente e acrescidas dos juros de mora, calculadas a partir das datas discriminadas até a data da efetiva quitação do débito, fixando-lhe o prazo de quinze dias, para que comprove, perante o Tribunal, o recolhimento das referidas quantias aos cofres do Fundo Nacional de Desenvolvimento da Educação, nos termos do art. 23, III, 'a', da citada lei, c/c o art. 214, III, 'a', do RI/TCU. 
Débitos relacionados ao responsável Neilton Mulim da Costa:
	Data de ocorrência
	Valor histórico (R$) 

	15/1/2016
	384.365,55

	6/4/2016
	199.584,00

	8/7/2016
	214.137,00

	10/8/2016
	156.061,50

Valor atualizado do débito (com juros) em 26/2/2021: R$ 1.279.897,75.
c)   aplicar ao responsável Neilton Mulim da Costa, a multa prevista no art. 57 da Lei 8.443/1992 c/c o art. 267 do RI/TCU, fixando-lhe o prazo de quinze dias, a contar da notificação, para que comprove, perante o Tribunal (art. 214, III, 'a', do RI/TCU) , o recolhimento da dívida aos cofres do Tesouro Nacional, atualizada monetariamente desde a data do acórdão que vier a ser proferido por este Tribunal até a data do efetivo recolhimento, se paga após o vencimento, na forma da legislação em vigor;
d)   autorizar, desde logo, a cobrança judicial das dívidas, caso não atendida a notificação, na forma do disposto no art. 28, II, da Lei 8.443/1992;
e)   autorizar também, desde logo, se requerido, com fundamento no art. 26, da Lei 8.443, de 1992, c/c o art. 217, §§ 1º e 2º do RI/TCU, o parcelamento da (s) dívida (s) em até 36 parcelas, incidindo, sobre cada parcela, corrigida monetariamente, os correspondentes acréscimos legais, fixando-lhe o prazo de quinze dias, a contar do recebimento da notificação, para comprovar, perante o Tribunal, o recolhimento da primeira parcela, e de trinta dias, a contar da parcela anterior, para comprovar os recolhimentos das demais parcelas, devendo incidir, sobre cada valor mensal, atualizado monetariamente, os juros de mora devidos, no caso do débito, na forma prevista na legislação em vigor, alertando o responsável de que a falta de comprovação do recolhimento de qualquer parcela importará o vencimento antecipado do saldo devedor, nos termos do § 2º do art. 217 do RI/TCU; 
f)   enviar cópia do acórdão a ser prolatado à Procuradoria da República no Estado do Rio de Janeiro, nos termos do § 3º do art. 16 da Lei 8.443/1992, c/c o § 7º do art. 209 do RI/TCU, para adoção das medidas cabíveis; e
g)   enviar cópia do acórdão que vier a ser proferido ao Fundo Nacional de Desenvolvimento da Educação e ao responsável, para ciência;
h)   informar à Procuradoria da República no Estado do Rio de Janeiro, ao Fundo Nacional de Desenvolvimento da Educação e ao responsável que a presente deliberação, acompanhada do Relatório e do Voto que a fundamenta, está disponível para a consulta no endereço www.tcu.gov.br/acordaos, além de esclarecer que, caso requerido, o TCU poderá fornecer sem custos as correspondentes cópias, de forma impressa; e
i)   informar à Procuradoria da República no Estado do Rio de Janeiro que, nos termos do parágrafo único do art. 62 da Resolução TCU 259/2014, os procuradores e membros do Ministério Público credenciados nesta Corte podem acessar os presentes autos de forma eletrônica e automática, ressalvados apenas os casos de eventuais peças classificadas como sigilosas, as quais requerem solicitação formal."
A representante do MP/TCU, procuradora-geral Cristina Machado da Costa e Silva, manifestou-se de acordo com a proposta da unidade instrutiva[footnoteRef:3]. [3:  Peça 51.] 
É o relatório.

não há.

Procuradora-Geral Cristina Machado da Costa e Silva.

TOMADA DE CONTAS ESPECIAL. FUNDO NACIONAL DE DESENVOLVIMENTO DA EDUCAÇÃO (FNDE). PROGRAMA NACIONAL DE INCLUSÃO DE JOVENS (PROJOVEM URBANO). EXERCÍCIO DE 2016. OMISSÃO NO DEVER DE PRESTAR CONTAS. CITAÇÃO E AUDIÊNCIA DO EX-PREFEITO. REVELIA DO RESPONSÁVEL. CONTAS IRREGULARES. DÉBITO. MULTA.

TOMADA DE CONTAS ESPECIAL (TCE)

Secretaria de Controle Externo de Tomada de Contas Especial (SecexTCE).

Trata-se de tomada de contas especial instaurada pelo Fundo Nacional de Desenvolvimento da Educação (FNDE) em desfavor do Sr. Neilton Mulim da Costa, ex-prefeito municipal de São Gonçalo/RJ (gestão 2013-2016) , em razão da omissão no dever de prestar contas da aplicação dos recursos repassados ao município no âmbito do Programa Nacional de Inclusão de Jovens (Projovem Urbano) - exercício 2016.
Os recursos federais repassados ao longo de 2016 totalizaram R$ 954.148,05[footnoteRef:2]. [2:  Peça 2.] 
A data final para prestação de contas, 30/9/2017, ultrapassou o período de gestão do ex-prefeito, recaindo durante o mandato do sucessor, Sr. José Luiz Nanci (gestão 2017-2020) [footnoteRef:3]. [3:  Peça 18, p. 2.] 
Encerrado o prazo para apresentação da documentação comprobatória da boa e regular aplicação dos recursos transferidos sem que houvesse manifestação do responsável e não atendidas as notificações[footnoteRef:4], o tomador de contas especial concluiu pela existência de dano ao erário pelo valor total dos recursos federais repassados, sob a responsabilidade do Sr. Neilton Mulim da Costa, isentando o sucessor[footnoteRef:5], tendo em vista a adoção de medidas legais de resguardo ao erário, de acordo com o registro constante do Sistema de Gestão de Prestação de Contas do FNDE (SiGPC) [footnoteRef:6]. O órgão de controle interno corroborou o entendimento do tomador de contas especial[footnoteRef:7]. [4:  Peça 9.]  [5:  Peça 13.]  [6:  Relatório de tomada de contas especial 840/2018-Direc/COTCE/CGCAP/Difin-FNDE/MEC (peça 18) .]  [7:  Peças 20-22.] 
No âmbito do Tribunal, promovidas a citação e a audiência, o Sr. Neilton Mulim da Costa permaneceu silente.
A Secretaria de Controle Externo de Tomada de Contas Especial (SecexTCE) considerou o responsável revel e propôs julgar suas contas irregulares, com imputação de débito e multa[footnoteRef:8]. O MP/TCU, representado pela procuradora-geral Cristina Machado da Costa e Silva, manifestou-se de acordo com a proposta da unidade instrutiva[footnoteRef:9]. [8:  Peças 48-50.]  [9:  Peça 51.] 
Uma vez que o responsável não se manifestou em relação às notificações, deve ser considerado revel, dando-se prosseguimento ao processo, em consonância com o art. 12, § 3º, da Lei 8.443/1992.
Não havendo nos autos elementos que possam comprovar a boa e regular aplicação dos recursos impugnados, impõe-se julgar irregulares as contas do Sr. Neilton Mulim da Costa, condenando-o ao pagamento de débito.
Considerando os critérios definidos no Acórdão 1441/2016-TCU-Plenário, não ocorreu a prescrição da pretensão punitiva no presente caso. Dessa forma, cabe a aplicação da multa prevista no art. 57 da Lei 8.443/1992, em valor proporcional ao dano atribuído à responsável.
Diante do exposto, manifesto-me pela aprovação do acórdão que ora submeto à apreciação deste Colegiado.
TCU, Sala das Sessões, em 13 de julho de 2021.
Weder de Oliveira 
Relator